【裁判字號】    89,訴,2208
【裁判日期】    901115
【裁判案由】    空氣污染防制法
【裁判全文】
臺北高等行政法院判決                            八十九年度訴字第二二○八號
                              .
    原      告  億霖營造有限公司
    代  表  人  甲○○
    訴訟代理人  乙○○
    被      告  基隆市政府
    代  表  人  李進勇市長）.
    訴訟代理人  丙○○
右當事人間因空氣污染防制法事件，原告不服行政院環境保護署中華民國八十九年九
月一日環署訴字第四六五四一號再訴願決定，提起行政訴訟。本院判決如左：
    主  文
原告之訴駁回。
訴訟費用由原告負擔。
    事  實
緣原告承攬基隆市新山水庫加高工程計畫環境整理工程，經被告所屬環境保護局於民
國（下同）八十九年一月二十八日十一時十分派員稽查，發現原告施工工地範圍之基
隆市○○街高分水庫十八號電線桿附近（下稱系爭地點），無適當污染防制措施，致
車輛往來引起塵土飛揚，產生明顯粒狀污染物，造成空氣污染，被告以原告違反空氣
污染防制法第二十九條第一項第二款規定，乃依同法第五十四條第一項規定裁處新台
幣（下同）十萬元罰鍰。原告不服，提起一再訴願，遞遭決定駁回，遂向本院提起行
政訴訟。茲摘敘兩造訴辯意旨如次：
甲、原告方面：
一、聲明：求為判決再訴願決定、訴願決定及原處分均撤銷。
二、陳述：
１、原告自八十八年四月十七日起承攬基隆市新山水庫加高工程計畫環境整理工程，
    工作內容多屬美化環境、裝修、植栽、噴灌、路燈安裝等項目，且施工地點於水
    庫區域圍牆內，共分三個工地施作。第一施工地點距圍牆外即系爭地點約有一二
    ○公尺遠，而於八十八年七至八月間竣工，翌月即移往第二施工地點即距系爭地
    點約二五○公尺繼續施作，此有工程計畫全區配置圖及經濟部水利處北區水資源
    局監工日報表可茲參酌。參照工程合約及施工圖說，該配置圖內Ａ、Ｂ、Ｃ、Ｄ
    、Ｅ、Ｆ區域均為原告施工區域範圍，惟系爭工程為整體性發包，依照合約必須
    全部工程完竣後，才可向業主報請查驗，原告承攬系爭工程於八十八年四月十五
    日開工，前段Ａ、Ｂ工程於八十八年八月間完工，中段Ｃ、Ｄ工程於八十八年十
    二月完工，繼而轉進後段Ｅ、Ｆ工地，至八十九年六月十五日全部工程完工報驗
    。而被告稽查當時，系爭地點施工區域之工程都已完工，並無任何施工行為，原
    告是在Ｅ區施作工程，不可能有被告所稱之污染行為。
２、按「各級防制區內，不得有左列行為．．二、營造建築物、鋪設道路、運送工程
    材料．．無適當防制措施，致引起塵土飛揚污染空氣。」空氣污染防制法第二十
    九條第一項定有明文，而違反上述各款情形之一者即應受罰。系爭地點應由使用
    者負維護管理責任，原告八十八年六、七月間於水庫區Ａ、Ｂ工地施工，同一時
    段有自來水公司進行管線埋設工程，另有中華顧問工程公司興築北二高國道及高
    架橋工程等，當時確曾共同使用系爭地點運送工程材料。原告於八十八年七月底
    Ａ、Ｂ工地完工後繼續Ｃ、Ｄ工地，迄至八十八年十二月中旬轉進下游Ｅ、Ｆ工
    地施工，有將近半年不再使用該道路，但北二高國道工程仍在趕工，施作白鐵鋼
    護欄等工程，而工程材料運送之車輛，仍繼續使用該道路應為事實，此有中華顧
    問工程公司復被告所屬環境保護局函可資證明。
３、詳言之，八十九年一月間系爭地點附近尚有二處重大工程正施工多年，即由中華
    顧問工程公司承包之北二高後續計畫第三○一標工程（高架橋）及自來水公司進
    行管線埋設工程。該二處重大工程必有大量廢棄土（物）產生，由於基隆市○○
    街係唯一通往新山水庫道路，街道狹窄、商店林立，又有社區菜市場，平時人潮
    熙攘、車水馬龍，不宜重型車輛通行，且八十七年起因武嶺街一帶商店居民為行
    人安全，曾強力抗爭禁止重型車輛通行。而此二處重大工程運送工程材料、廢棄
    土，必由系爭地點借道進水庫區辦公大樓下後方道路運送，每日有上百車次經此
    進出，尤以廢棄土之運送途中屢有散落於地，經年累月風吹雨淋日曬後，若有車
    輛呼嘯而過必帶起塵土飛揚。原告為維護工地周遭環境衛生整潔管理責任，偕同
    水庫監工人員分別告知中華顧問工程公司，並洽請定時負責整理清潔事宜，則被
    告所屬稽查人員於實施稽查時，應即對上述情景拍照存證。
４、按新山水庫經常有增、改建零星工程施作，屢見十天、八天完工後，未將廢棄土
    運走，隨意予以棄置。而被告所屬稽查人員於系爭地點發現空氣污染、廢棄土時
    ，應向水庫管理處查證，始具公信力與明確。惟被告所屬稽查人員反向中華顧問
    工程公司、鑫園公司查證，中華顧問工程公司及鑫園公司自是予以否認，且未見
    被告對原告加以查證，於理不合。另鑫園公司曾承作水庫出入口大門、圍牆工程
    ，其完工後之廢棄土是否妥善處理，原告無權過問亦無意指陳。中華顧問工程公
    司為北二高工程需要，於水庫區下游搭建臨時便橋一座（工程完成後已拆除，遺
    址橋墩清晰可見），而中華顧問工程公司每日有上百車次必經系爭地點借道進水
    庫區過便橋往基隆市○○路○路行駛，原告車輛同沿此路線進入工地，但不經系
    爭地點。按北二高工程浩大，每日有大量廢棄土運出易散落地面，平時沿線道路
    皆由中華顧問工程公司派洗路車定期清洗路面，可能北二高工程接近完工，道路
    路面疏於清洗，一旦車行過後引起塵土飛揚造成空氣污染，被告所屬稽查人員並
    未及時積極追蹤真正污染源，而由原處分卷附交通部臺灣區國道新建工程局工程
    施工日報所載，北二高工程尚未完工，其車輛仍有可能由系爭地點進出，可能才
    是真正之污染源。
５、原告承攬新山水庫美化工程，依規定應豎立乙個告示牌於第一施工地旁即水庫入
    口處，被告所屬稽查人員未經詳查，探究污染源肇因及來處，僅憑告示牌即據以
    告發處罰，惟系爭地點污染源之肇因及來處與原告美化工程無關，原告承作工程
    項目多屬美化、植栽噴灌、路燈安裝，並無廢棄土產生，且由被告稽查紀錄表所
    附照片，原告施工地點距照片所示之系爭地點約二五○公尺之遙，道路上下坡度
    也有二、三十公尺落差，基隆市通往新山水庫須經此聯外道路，中華顧問工程公
    司每天經此道路運送廢土的車輛約上百輛，加上此道路坡度落差達三十公尺，要
    原告維護此道路的清潔實強人所難，故原處分應屬不當，尤以原告施工地點屬水
    庫區內，系爭地點距水庫牆外八十公尺處，並非原告管理責任範圍。被告雖稱原
    告應對周遭環境整潔負起管理責任，惟所謂周遭之定義涵蓋範圍，係指三十、五
    十或一百公尺？八十九年一月二十八日當天原告施工地點位於新山水庫區下游河
    川岸邊，離系爭地點應是所謂「周遭」範圍外，況當天工程、工料僅用水泥、卵
    石，並無廢棄土運出，何來工地挾帶泥土污染地面之說？
６、換言之，原告工程土木施作部分係在八十八年四月開工，至同年八月完工，嗣變
    更設計部分為植栽與水電部分，不可能製造污染，亦即，原告承包新山水庫加高
    工程計畫之環境整理工程，於八十九年一、二月間正值工程變更設計案於經濟部
    水利處北區水資源局審議中，且植栽工程因部分大型喬木、灌木於移植栽種前必
    需有半年斷根養護期，因此工程得暫時全面停工，且植栽是從產地帶進來種在工
    區，所有的土均需回填，並無運送廢土之情形。尤其一月份除零星作業外，僅有
    一月二十一、二十二、二十三、二十四及二十八日等五天在水庫下游河川岸邊施
    作（漿砌卵石擋土牆），施工地點距岸上道路坡度落差約二十米，距系爭地點應
    有五○○公尺之遠（沿山路繞行應有一公里），可參工程計畫全區配置圖、經濟
    部水利處北區水資源局監工日報表及照片。從而，被告不得混淆認定應負工地週
    遭維護管理責任區域，即不宜放大空氣污染防制法適用範圍，此猶如同時租用六
    間房子，租期屆滿辭退四間，續租二間則需續付二間租金責任，另四間則無此義
    務，為相同道理。至被告稱系爭地點之道路為原告施工工程進出之唯一出入口，
    並不正確，因該區域工程完工已經一年多，原告現在施工車輛係從基金公路的便
    道進出，非從系爭地點路口進出。
７、綜上所述，有關系爭地點之工程，原告均已完工，惟因工程變更設計致使整體工
    程遲遲無法完工報驗，被告要求原告於該段期間就整體施工區域範圍及其附近區
    域的清潔維護負責，非屬公允。被告偏離事實，既非現場查獲，又無直接證據證
    明路面泥土確為原告所挾帶，且被告亦陳稱確不知原告施工地點於何處，該污染
    路面泥土非自原告施工工地挾帶，被告未依事理裁處罰鍰，應屬不當。
乙、被告方面：
    被告未於言詞辯論期日到場，據其提出書狀及準備程序所陳，聲明、陳述如左：
一、聲明：求為判決駁回原告之訴，訴訟費用由原告負擔。
二、陳述：
１、經被告向承攬北二高後續計畫第三○一標工程之承包商中華顧問工程公司查證，
    得知當時北二高工程業已接近完工，當時僅從事後續護欄不銹鋼管安裝，並無砂
    土進出作業。另自來水公司所進行之管線埋設工程，係鑫園營造工程所承包管理
    大樓工程，該工程已於八十八年十二月十日完工，並無土方運送作業，不致造成
    塵土飛揚之情形。原告既於該工地承作工程，理應對周遭環境整潔負起管理責任
    ，非以工區重疊及其他附近施工工程做為推諉責任之藉口，且由被告所屬環境保
    護局拍攝照片所示，系爭地點位於原告施工區域之唯一出入口，原告工地出入口
    有路面污染帶出來的痕跡，且出入口未做諸如派人清掃或洗路設備等措施，故原
    告所承包之工地挾帶泥土污染路面之事實明確，被告依法處分並無不當。
２、按空氣污染防制法及空氣污染行為管制執行準則第七條規定，營建工程維護範圍
    除施工區○○○○○道路、其他工地出入口，均屬其責任區，只要被告能證明污
    染源係自原告工地帶出來，即使不在其施工區也應處罰。亦即，原告雖無土方工
    程在進行，但工地係山坡地，可能很泥濘，原告一樣有車輛進出，仍可能把污染
    帶出，故原告除需維護其工區環境外，對聯外道路也需負責，原告施工區○○○
    道路係原告工區的外圍，此聯外道路縱非其工區，原告亦未於被告稽查當日施作
    工程，惟仍屬其負責清潔範圍，原告歸責污染源為其他工程公司，係卸責之詞。
    至原告所舉聯外道路與施工地區相距應是約八十公尺，而非原告所稱二百五十公
    尺。
３、被告係循污染痕跡追查，視由誰所帶出污染源，就處罰誰。按系爭施工區域附近
    確有北二高工程施工，承包北二高工程之營造商雖有因載運廢土而有車輛借道使
    用該路段之事實，當時該路段確有工區重疊情事，如果造成污染的廠商不只一家
    ，被告會進行查證污染源，若無法證明責任歸屬，則一律加以處罰。而該路段的
    清潔工作，之前由北二高工程承包商負責清理，至被告實施稽查時，實際使用該
    進出路口的承包商應只有原告，且該路口為原告施作工程區域的唯一出入口，原
    告稱只有實際施工範圍方屬其清潔責任範圍，系爭地點則因未施工，非屬於責任
    範圍，顯係推諉責任，且對環保概念有所誤解。此外，被告僅要求原告做到不要
    把污染源帶出施工區域範圍外，造成周遭環境的破壞，並無任何不合理之處，至
    於施工區域內是否有污染，則非所問。
    理  由
一、本件被告經合法通知，未於言詞辯論期日到場，核無行政訴訟法第二百十八條準
    用民事訴訟法第三百八十六條各款所列情形，因依原告之聲請，由其一造辯論而
    為判決。
二、按「在各級防制區內，不得有下列行為︰．．二、營造建築物、舖設道路、運送
    工程材料、廢棄物或其他工事而無適當防制措施，致引起塵土飛揚或污染空氣。
    」、「違反第二十九條第一項各款情形之一者，處新台幣五千元以上十萬元以下
    罰鍰；其違反者為工商廠、場，處新台幣十萬元以上一百萬元以下罰鍰。」分別
    為空氣污染防制法第二十九條第一項第二款及第五十四條第一項所規定。
三、本件原告承攬基隆市新山水庫加高工程計畫環境整理工程，經被告所屬環境保護
    局於八十九年一月二十八日十一時十分派員稽查，發現原告施工工地範圍之基隆
    市○○街高分水庫十八號電線桿附近，無適當污染防制措施，致車輛往來引起塵
    土飛揚，產生明顯粒狀污染物，造成空氣污染，有基隆市營建工程污染稽查紀錄
    表影本及照片四幀附原處分卷可稽，自堪信為真實。
四、原告主張系爭地點之工程，原告均已完工，稽查當時係在Ｅ區施作工程，不可能
    有被告所稱之污染行為，且原告承作工程項目多屬美化、植栽噴灌、路燈安裝，
    並無廢棄土產生，同一時段有自來水公司進行管線埋設工程，及中華顧問工程公
    司興築北二高國道及高架橋工程等，被告要求原告負責整體施工區域及附近區域
    的清潔維護，非屬公允，被告既非現場查獲，又無直接證據證明路面泥土自原告
    施工工地挾帶，且未向水庫管理處或原告查證，反向中華顧問工程公司、鑫園公
    司查證，原處分應屬不當云云。惟查：
１、營造建築物、舖設道路、運送工程材料、廢棄物或其他工事之環境衛生，應由營
    造廠商善盡維護管理之責任。因此，營造廠商必須於施工區○○○道路、運輸道
    路或工地出入口有效灑水或清掃，或於施工區周界設置有效防止粒狀物質飛散之
    設施，或於施工道路或工材運輸路線舖設有效防止粒狀物質飛散之舖面，或於營
    建工地等易致車身或機具挾帶廢土之場所出入口設置專用清洗設施，確實清洗車
    輪上之殘留泥沙，或為其他適當之防制措施，以防止引起塵土飛揚或污染空氣，
    否則，環保主管機關自得依法裁處罰鍰。
２、查原告於八十八年四月起向台灣省北區水資源局承攬基隆市新山水庫加高工程計
    畫環境整理工程，其工程施工範圍，依原告提出之工程合約及全區配置圖（雜項
    工程示意圖），分為Ａ區○○○○道路植樹）、Ｂ區（入口景觀平台）、Ｃ區（
    下游景觀平台）、Ｄ區（集水井週邊）、Ｅ區（左岸回車平台及斜面護坡）及Ｆ
    區（管理大樓後方檔土牆排水工程），原告於本院九十年十月十五日行準備程序
    時復自承該工程為整體性發包，依照合約必須全部工程完竣後，才可向業主報請
    查驗，因此，上開工程之施工範圍（含Ａ、Ｂ、Ｃ、Ｄ、Ｅ、Ｆ區）於原告完工
    報驗前，均屬原告應負適當防制措施，以防引起塵土飛揚或污染空氣之營建工程
    維護環境清潔責任區域。本件被告稽查發現造成空氣污染之地點—基隆市○○街
    高分水庫十八號電線桿附近，係位於系爭工程施工範圍內，此為兩造所不爭執，
    則原告依法自應負其工地環境維護管理之責。
３、至原告主張系爭違規地點有工區重疊及其他廠商施工情事乙節，業據被告指出其
    係循污染痕跡追查，且實施稽查當時，實際使用系爭地點進出路口的承包商只有
    原告，該路口為原告施作工程區域的唯一出入口。參諸被告所提出系爭違規地點
    之全區照片（附本院卷為憑，並為原告所不爭）及原處分卷附四幀違規照片可知
    ，原告所承攬系爭工程工區範圍之出入口除有砂石污染地面外，並確有車輛自該
    工區出入口進出致引起塵土飛揚，產生明顯粒狀污染物，造成空氣污染情事，是
    被告稱實際違規行為人為原告，自非無據。況造成污染者若不只一人，僅生是否
    再行處罰他人之問題，原告不得藉此脫免其所應負工地環境維護管理之責任。
五、綜上，本件原告違規事實明確。被告據以裁處原告十萬元罰鍰，徵諸首揭規定，
    洵屬有據，一再訴願決定遞予維持，俱無不合。原告猶執前詞，聲明撤銷，為無
    理由，應予駁回。
據上論結，本件原告之訴為無理由，爰依行政訴訟法第九十八條第三項前段、第二百
十八條、民事訴訟法第三百八十五條第一項前段，判決如主文。
中    華    民    國      九十      年      十一     月       十五      日
                               臺 北 高 等 行 政 法 院  第 三 庭
                                           審 判 長 法  官  徐瑞晃
                                                    法  官  李得灶
                                                    法  官  曹瑞卿
右為正本係照原本作成。
如不服本判決，應於送達後二十日內，向本院提出上訴狀並表明上訴理由，如於本判
決宣示後送達前提起上訴者，應於判決送達後二十日內補提上訴理由書（須按他造人
數附繕本）。
中    華    民    國      九十      年      十一     月       十五      日
                                                    書記官  方偉皓


司法院資訊處製作；財團法人民間司法改革基金會備份。
